臺灣高等法院民事判決
110年度上更一字第241號
上  訴  人  台灣光揚捲門工業有限公司

法定代理人  謝郭幼  
訴訟代理人  謝進聰  
            巫宗翰律師
上  一  人
複  代理人  劉芯言律師
被  上訴人  億欣營造股份有限公司

法定代理人  徐柏輝  
訴訟代理人  陳義文律師
複  代理人  洪祜嶸律師
上列當事人間請求給付工程款事件，上訴人對於中華民國104年1
月30日臺灣臺北地方法院102年度建字第383號第一審判決提起上
訴，經最高法院發回更審，本院於111年7月5日言詞辯論終結，
判決如下：
    主      文
原判決關於駁回上訴人後開第二項之訴部分，及該部分假執行之
聲請，暨訴訟費用（除確定部分外）之裁判均廢棄。
被上訴人應給付上訴人新臺幣捌拾萬玖仟捌佰參拾玖元，及自民
國一０二年十二月二十四日起至清償日止，按年息百分之五計算
之利息。
經廢棄部分之第一、二審及發回前第三審訴訟費用，均由被上訴
人負擔。
    事實及理由
一、上訴人主張：伊於民國96年12月19日與被上訴人簽署FAB12A
     PH3&4新建工程承攬契約書（下稱系爭A契約），承攬被上
    訴人承包訴外人聯華電子股份有限公司（下稱業主）臺南科
    學園區○○○路00號新建工程中SB棟、FAB棟、UB棟之不銹鋼鐵
    捲門工程（下稱系爭A工程），伊實際施作45樘，其中42樘
    如本院前審判決附表（下稱附表）一B欄所示，被上訴人並
    追加如附表二至五所示工項，伊已完工，工程款為新臺幣（
    下同）423萬5,535元（計算式：3,667,589＋22,528＋415,800
    ＋35,118＋94,500），伊可請求其中90%之估驗款381萬1,982
    元，扣除被上訴人已給付300萬2,143元，上訴人尚得請求80
    萬9,839元（下稱系爭估驗款），爰依承攬契約、系爭A契約
    第6條第1、3項約定，請求被上訴人給付系爭估驗款本息等
    語（已判決確定而未繫屬本院部分，不予贅述）。
二、被上訴人則以：系爭A契約為單價契約，採實做實算，上訴
    人主張施作之數量及金額有誤，不得請求系爭估驗款，且伊
    於98年9月10日將工程結算總表（下稱系爭結算總表）交付
    予上訴人時，上訴人於次日已可請求系爭估驗款卻怠於為之
    ，其請求權罹於2年之消滅時效，伊得拒絕給付等語，資為
    抗辯。
三、原審判決上訴人敗訴，上訴人不服提起上訴（未繫屬本院部
    分，不予贅述），聲明：㈠原判決關於駁回後開之訴部分廢
    棄；㈡被上訴人應給付上訴人系爭估驗款，及自起訴狀繕本
    送達翌日起至清償日止，按年息5%計算之利息。被上訴人則
    答辯聲明：上訴駁回。
四、查上訴人承攬被上訴人向業主承包之系爭A工程，兩造於96
    年12月19日簽訂系爭A契約，施工範圍包括SB、FAB、UB棟建
    築物；上訴人就系爭A工程之實做捲門數量為45樘（其中42
    樘在上開3棟建築物，另外3樘在WH棟）；被上訴人已給付30
    0萬2,143元，另應扣除折讓單金額18,236元、被上訴人代墊
    花束費用2,500元；被上訴人於98年9月10日將系爭結算總表
    交付上訴人收受；系爭A工程於100年12月16日經業主驗收完
    成等事實，有系爭A契約之契約書（見原審卷一第98至102頁
    ）、支票領款簽收單（見原審卷一第174至176頁）、折讓證
    明單（見原審卷一第221頁）、系爭結算總表（見原審卷一
    第240頁）及業主之主辦單位經理簽認結算明細總表、追加
    減總表（見原審卷一第160至173頁）在卷可證，且為兩造所
    不爭執（見本院卷第109頁）。
五、本院之判斷：
　　上訴人依承攬契約、系爭A契約第6條第1、3項約定，請求被
    上訴人給付系爭估驗款，為被上訴人所拒絕，並以前詞置辯
    。兩造均同意簡化本件爭點項目（見本院卷第109頁）：上
    訴人請求被上訴人給付系爭估驗款，有無理由？茲分述如下
    ：
　㈠上訴人依約得請求系爭估驗款之金額，業經本院前審判決認
    定在案：
  ⒈上訴人主張系爭A工程得請求之工程款共計423萬5,535元，其
    中90%之估驗款為381萬1,982元，扣除兩造均不爭執被上訴
    人已給付300萬2,143元，上訴人尚餘系爭估驗款（計算式：
    3,811,982－3,002,143＝809,839）可資請求乙節，業經本院
    前審判決認定屬實在案（見本院前審判決第4至15頁），上
    訴人不服提起上訴後，最高法院除就系爭估驗款部分認為是
    否罹於時效仍待細究而廢棄發回以外，其餘均駁回上訴而確
    定，故本院前審判決關於上開金額認定之理由部分，於兩造
    間應認為已發生爭點效，被上訴人不得再為爭執，合先敘明
    。
　⒉被上訴人雖主張本院前審囑託臺北市建築師公會完成之鑑定
    報告（下稱系爭鑑定報告）相關內容有誤，仍要予以爭執，
    其因本院前審判決未為不利判決而未能上訴，但確定判決所
    為之判斷理由，對於因程序無法上訴而有實質上不利益之人
    並無爭點效之適用，故本院前審判決就上訴人得請求金額部
    分之理由，於本件不發生爭點效云云（見本院卷第90至98頁
    ）。然查：被上訴人援引之本院臺中分院106年度重上字第2
    34號判決、最高法院109年度台上字第632號確定判決見解（
    下稱他案見解），係因後案之爭點（該案協議第10條約定之
    真意及範圍）與前案之爭點（該案協議第6條清償期約定）
    範圍不同，故經最高法院認定前案對於後案無爭點效之適用
    ，至本院臺中分院前開判決雖另提及因前案一審判決後獲得
    勝訴之當事人不得聲明不服，敗訴之當事人亦未上訴，致一
    審判決即確定，使得勝訴當事人無從就系爭協議性質、效力
    、約定範圍提起救濟等語，然本件一審判決已先認定系爭A
    工程得請求工程款金額，扣除代工及加計稅金後為348萬6,3
    49元，並認為被上訴人應再給付46萬3,470元在案（見原審
    判決第7至9頁），被上訴人自承提起附帶上訴係針對系爭A
    契約（見本院卷第110頁），而本院前審判決針對上訴人不
    服提起之上訴及被上訴人不服提起之附帶上訴，已將上訴人
    得否就系爭A工程請求包括系爭估驗款在內之工程款列為重
    要爭點範圍，並參酌系爭鑑定報告意見後認定在案，顯已使
    兩造就該重要爭點為實質辯論及攻防，核與被上訴人援引之
    他案見解情形並不相同，是被上訴人前述主張，自不足採。
  ㈡上訴人就系爭估驗款之請求，並未罹於2年消滅時效：
　⒈按消滅時效，自請求權可行使時起算。承攬者，謂當事人約
    定，一方為他方完成一定之工作，他方俟工作完成，給付報
    酬之契約；承攬報酬，應於工作交付時給付之，無須交付者
    ，應於工作完成時給付；工作係分部交付，而報酬係就各部
    分定之者，應於每部分交付時，給付該部分之報酬。民法第
    128條前段、第490條第1項、第505條分別定有明文。足見承
    攬採報酬後付原則，除當事人間另有特約外，承攬人於工作
    完成後，始得請求報酬。工程實務雖多採用分期估驗付款及
    結算工程款給付方式，惟承攬契約之工程款債權仍為一體
    ，僅係其付款方式為可分期給付而已。而一般估驗款不涉及
    工程驗收交付，僅在確認估驗期間內已完成工程之數量與價
    值，如估驗計價有爭議，各期估驗工程款數額即無法確定，
    ，定作人對工程估驗款之付款不視為工程之驗收，嗣後復發
    現錯誤得更正之，甚而在驗收時扣減等，尚不得以估驗請款
    時為消滅時效起算之時點。  
　⒉查系爭A契約第6條第1、3項係約定：「㈠本工程每月十五日估
    驗，乙方（即上訴人）應於甲方（即被上訴人）規定期限內
    ，提出估驗申請書及足額發票，提出估驗，經甲方審核無誤
    後，次月五、六日付款，……㈢每月估驗付款時保留該期估驗
    款之10%，俟業主完工驗收並完成工地結算後退保留款」；
    系爭A契約第19條另約定：「本工程自全部完工，正式驗收
    合格日起，除雙方另有約定外，均保固二年」（見原審卷一
    第99、100頁），契約全文別無其他工程款支付之約定，是
    兩造僅約定按工程完成之數量分期估驗付款，並非將系爭工
    程分為數部分，並就各部分約定報酬，核與民法第505條第2
    項規定之情形，尚有不同。系爭A工程完工後尚須經正式驗
    收合格程序，故各期之估驗款不涉及工程驗收交付，參照前
    述說明，自不能以估驗款之請款作為本件工程款請求權得行
    使之起算時點。
　⒊被上訴人雖主張98年9月10日交付系爭結算總表就已經完成驗
    收云云（見本院卷第108頁），然系爭結算總表僅記載合約
    項目、請款數量、核算數量、差異、單價、金額、棟別等內
    容而已（見原審卷一第240頁），未見有任何驗收合格字樣
    或類似之文字，客觀上已難認定其為正式驗收文件。又系爭
    A工程係被上訴人向業主承攬臺南科學園區新建工程其中SB
    棟、FAB棟、UB棟之不銹鋼鐵捲門工程而已，被上訴人就全
    部工程施作完成後尚須經業主進行驗收，被上訴人就系爭A
    工程在未經業主驗收前已先單獨與上訴人進行正式驗收程序
    之事實，並未提出證據以實其說，且被上訴人之員工即寄送
    系爭結算總表予上訴人之證人陳麗芬證述：我參與系爭A工
    程，負責業主請款、整理資料、核對下包請款等工作；我於
    98年間進行結算而製作工程結算總表，並傳真予上訴人，也
    有發工務通知書，當時上訴人訴訟代理人謝進聰認為有誤而
    很生氣，就沒有跟我聯絡，後來謝進聰又跟我聯絡，我就調
    出工程結算總表傳真給他等語（見原審卷二第5頁反面至第8
    頁），顯見被上訴人交付上訴人系爭結算總表當時，僅為數
    量之核算，並非正式驗收，而兩造均不爭執系爭A工程於100
    年12月16日經業主驗收完成之事實，已如前述，則上訴人主
    張以業主完成驗收之次日即同年月17日作為系爭估驗款依法
    得行使請求權之起算時點，自屬有據。
　⒋本件上訴人係於102年11月18日起訴請求被上訴人給付系爭A
    工程之工程款（包括系爭估驗款），此觀諸起訴狀及該次書
    狀所附請款單即明（見原審卷一第7至9頁、第22頁），尚未
    超過自100年12月17日起算2年之消滅時效，則被上訴人抗辯
    系爭估驗款已罹於消滅時效得拒絕給付云云，不足為採。
六、綜上所述，上訴人依承攬契約、系爭A契約第6條第1、3項約
    定，請求被上訴人給付系爭估驗款，及自起訴狀繕本送達之
    翌日即102年12月24日（見原審卷一第30頁）起至清償日止
    ，按年息5%計算之利息，自屬正當，應予准許。從而原審就
    上開應准許部分，為上訴人敗訴之判決，尚有未洽。上訴論
    旨指摘原判決此部分不當，求予廢棄改判，為有理由，爰由
    本院廢棄改判如主文第二項所示。
七、本件事證已臻明確，兩造其餘之攻擊或防禦方法及所用之證
    據，經本院斟酌後，認為均不足以影響本判決之結果，爰不
    逐一論列，附此敘明。
八、據上論結，本件上訴為有理由，依民事訴訟法第450條、第7
    8條，判決如主文。
中　　華　　民　　國　　111 　年　　7 　　月　　26　　日
                  民事第二十五庭
                      審判長法  官  謝碧莉
                            法  官  林晏如
                            法  官　林俊廷　 
正本係照原本作成。
不得上訴。
中　　華　　民　　國　　111 　年　　7 　　月　　26　　日
  　　　　　　　　　　　　　書記官　葉國乾